臺灣臺中地方法院民事判決　九十三年度訴字第二五四三號
　　原　　　告　丙○○
　　被　　　告　乙○○
　　訴訟代理人　甲○○
右當事人間請求拆屋還地等事件，於民國九十四年五月五日言詞辯論終結，本院判決
如下：
    主      文
被告應將坐落台中縣大甲鎮○○段九○七地號如附圖編號Ｂ所示面積四五平方公尺之
平房、編號Ｃ所示面積三平方公尺之花台拆除，及將編號Ｄ所示面積六九平方公尺、
編號Ｅ所示面積三一平方公尺之水泥地剷除，並將上開土地返還予原告。
被告應給付原告新臺幣壹拾伍萬貳仟柒佰伍拾肆元，及自民國九十三年七月一日起至
交還前開土地之日止，按年給付依占用面積一四八平方公尺，按該土地當期申報地價
百分之四計算之金額。
原告其餘之訴駁回。
訴訟費用由被告負擔。
本判決第一項於原告以新臺幣壹佰參拾萬元供擔保後，得假執行。
    事實及理由
一、程序事項之說明：訴狀送達後，原告不得將原訴變更或追加他訴，但擴張或減縮
    應受判決事項之聲明者，不在此限，民事訴訟法第二百五十五條第一項第三款定
    有明文。本件原告於起訴時，有關相當於租金之不當得利部分，其計算時間聲明
    自七十九年一月一日起，嗣於訴狀送達後，變更此部分之聲明為自八十八年九月
    二十二日（即起訴狀到達本院之日）起，核其性質係為減縮應受判決事項之聲明
    ，依前開規定，自屬適法。
二、兩造之主張：
  （一）原告起訴主張：坐落台中縣大甲鎮○○段九○七地號土地為原告所有，惟如
        附圖編號Ｂ所示面積四五平方公尺之平房、編號Ｃ所示面積三平方公尺之花
        台、編號Ｄ所示面積六九平方公尺及編號Ｅ所示面積三一平方公尺之水泥地
        均係張新丁無權占有使用系爭土地所建造設置，現由被告乙○○一人繼承取
        得。又被告所有如附圖編號Ｂ所示面積四五平方公尺之平房緊臨大甲鎮鎮○
        街，並非無道路可供通行，自無通行如附圖編號Ｅ所示土地之必要。爰本於
        民法第七百六十七條物上請求權之法律關係，訴請被告拆除該等地上物，並
        將無權占用之土地返還原告。另依民法第一百七十九條不當得利之法律關係
        ，請求被告給付起訴前五年內，依占用面積按系爭土地當期申報地價百分之
        十計算之相當於租金之不當得利等語。並聲明：(一)如主文第一項所示。(二)被
        告應給付原告自八十八年九月二十二日起至交還系爭土地之日止，依占用面
        積按該土地當期申報地價百分之十計算之損害金。(三)聲明第一項部分，願供
        擔保宣告假執行。
  （二）被告則以：被告之父親張新丁約於四十年前受僱為原告之父親謝阿金清運廢
        土，謝阿金未給付工資，故將系爭土地免費提供給張新丁使用，以抵付積欠
        的工資二萬九千多元，被告並非無權占用系爭土地。另被告所有如附圖編號
        Ｂ所示面積四五平方公尺之平房，須經由如附圖編號Ｅ所示之水泥地對外通
        行等語，資為抗辯。並聲明：原告之訴駁回。
三、下列事實為兩造所不爭執，並有土地登記謄本為證，復經本院會同台中縣大甲地
    政事務所測量員現場勘測，製有勘驗筆錄、土地複丈成果圖可憑，自堪信為真實
    ，本院採為判決之基礎。
  （一）原告係坐落台中縣大甲鎮○○段九○七地號土地之所有權人。
  （二）如附圖編號Ｂ所示面積四五平方公尺之平房、編號Ｃ所示面積三平方公尺之
        花台、編號Ｄ所示面積六九平方公尺及編號Ｅ所示面積三一平方公尺之水泥
        地均係張新丁占有使用系爭土地所建造設置，現由被告乙○○一人繼承取得
        。其中編號Ｄ、Ｅ所示之水泥地，現供附近居民停車使用。
  （三）編號Ｂ所示之平房係門牌台中縣大甲鎮鎮○街五三巷三號建物之一部，該建
        物現經由西側即如附圖編號Ｄ、Ｅ所示之水泥地通行至台中縣大甲鎮鎮○街
        五三巷，其東側緊臨台中縣大甲鎮鎮○街，惟現況未開設門戶可直接通行。
  （四）系爭土地距台中縣大甲高中約二百公尺，距火車站及鎮瀾宮各約五百公尺。
        鎮瀾街五三巷係寬約四至五公尺不等之巷道，鎮瀾街則為寬十二‧七公尺之
        馬路，已開闢約十年。
四、本件訴訟之爭點：
  （一）被告所有如附圖編號Ｂ所示之平房、編號Ｃ所示之花台、編號Ｄ、Ｅ所示之
        水泥地是否有權占有使用系爭土地？
  （二）被告就如附圖編號Ｅ所示之土地，可否主張通行權？
  （三）原告得請求不當得利之金額為何？
五、得心證之理由：
  （一）所有人對於無權占有其所有物者，得請求返還之；對於妨害其所有權者，得
        請求除去之。民法第七百六十七條定有明文。本件原告既為系爭土地之所有
        人，自得依上開法律規定，請求無權占用系爭土地者，返還該土地。再者，
        以無權占有為原因，請求返還土地者，占有人對土地所有權存在之事實無爭
        執，而僅以非無權占有為抗辯者，土地所有權人對其土地被無權占有之事實
        無舉證責任，占有人自應就其取得占有係有正當權源之事實證明之（最高法
        院八十五年度台上字第一一二○號判決意旨參照）。本件被告占有使用如附
        圖編號Ｂ所示面積四五平方公尺、編號Ｃ所示面積三平方公尺、編號Ｄ所示
        面積六九平方公尺及編號Ｅ所示面積三一平方公尺之土地，既經證實，被告
        抗辯其非無權占用，自應就其有何占有使用系爭土地之正當權源，負主張及
        舉證之責。如不能主張及證明，則應認原告之請求為有理由。
  （二）被告抗辯其父親張新丁約於四十年前受僱為原告之父親謝阿金清運廢土，謝
        阿金未給付工資，故將系爭土地免費提供給張新丁使用，以抵付積欠的工資
        ，未約定期限等事實，固為原告所不爭執，惟被告主張工資為二萬九千多元
        之事實，業為原告所否認，並主張工資未達該數額，且抵付期間應僅一、二
        十年。查原告之父親謝阿金將系爭土地提供給張新丁使用，以抵付積欠的工
        資，雖未約定期限，然既有一定之工資數額，自有抵付完畢之日，且依被告
        之主張，該數額不逾二萬九千餘元，則以土地登記謄本記載系爭土地目前之
        公告現值每平方公尺為二萬五千八百元，依被告占有使用如附圖編號Ｂ、Ｃ
        、Ｄ、Ｅ所示土地之面積合計一四八平方公尺計算，總土地公告現值高達三
        百八十餘萬元，參酌歷年來幣值、土地價值及物價波動等因素，依一般行情
        ，堪認原告所主張抵付期間最多不逾二十年，為可採信。此外，被告就其尚
        有債權可供抵付使用土地對價之事實，自認並無法舉證，則其仍占有使用如
        附圖編號Ｂ、Ｃ、Ｄ、Ｅ所示之土地，自屬無權占用。
  （三）土地因與公路無適宜之聯絡，致不能為通常之使用者，土地所有人得通行周
        圍地以至公路，民法第七百八十七條第一項前段定有明文。其立法意旨在於
        調和土地相鄰之關係，以全其土地之利用，故明定周圍地所有人負有容忍通
        行之義務。惟如土地嗣後與公路已有適宜之聯絡，而能為通常之使用者，周
        圍地所有人自無須繼續容忍其通行，土地所有人不得再主張通行周圍地（最
        高法院八十五年台上字第一七八一號判例意旨參照）。本件被告所有如附圖
        編號Ｂ所示之平房係門牌台中縣大甲鎮鎮○街五三巷三號建物之一部，該建
        物現經由西側即如附圖編號Ｄ、Ｅ所示之水泥地通行至台中縣大甲鎮鎮○街
        五三巷，惟其東側緊臨之台中縣大甲鎮鎮○街既已開闢完成約十年，自應認
        該建物所坐落之土地與公路已有適宜之聯絡。雖被告所有之建物臨鎮瀾街部
        分，現況未開設門戶可直接通行，然該臨路部分僅為房屋大廳之外牆，開設
        門戶並無困難，且可直接進出鎮瀾街，更利於通行，自無再通行被告所有如
        附圖編號Ｅ所示土地之必要。是被告主張就如附圖編號Ｅ所示之土地有通行
        權，即無可採。
  （四）按無權占有他人土地，可能獲得相當於租金之利益，為社會通常之觀念（最
        高法院六十一年台上字第一六九五號判例參照）。又不當得利之受領人，如
        依其利益之性質不能返還者，應償還其價額，民法第一百八十一條但書定有
        明定。本件被告所受之利益為占有，依其性質不能返還，故應償還其價額，
        即相當於租金之利益。又依土地法第一百零五條準用同法第九十七條第一項
        規定，土地之租金，以不超過土地申報總價額年息百分之十為限。經查：系
        爭土地，其八十九年七月一日起迄今之申報地價為每平方公尺五千五百六十
        元，八十六年七月一日至八十九年六月三十日間之申報地價為每平方公尺四
        千六百零八元，有原告提出之地價謄本一份在卷可憑。又系爭土地距台中縣
        大甲高中約二百公尺，距大甲火車站及鎮瀾宮各約五百公尺，鎮瀾街五三巷
        係寬約四至五公尺不等之巷道，鎮瀾街則為寬十二‧七公尺之馬路，已開闢
        約十年，足見該土地位處交通便利，其工商機能尚稱頻繁，業經本院至現場
        勘驗屬實，製有勘驗筆錄及現場照片可憑。爰斟酌被告占有使用土地之位置
        ，使用狀況僅供自行居住，未有營利等情，認應以占用之土地申報地價年息
        百分之四計算相當於租金之不當得利，方屬允當。依此計算，原告可請求被
        告給付相當於租金之利益，其中八十八年九月二十二日起至八十九年六月三
        十日止之數額為二萬一千零九十三元〔4608×148×(283/366）×4%＝21093
        ，小數點以下四捨五入〕；八十九年七月一日起至九十三年六月三十日止之
        數額為十三萬一千六百六十一元〔(5560×148×4%)×4＝131661，小數點以
        下四捨五入〕。是原告請求被告給付十五萬二千七百五十四元及自九十三年
        七月一日起至交還系爭土地之日止，每年依占用面積一四八平方公尺，按該
        土地當期申報地價百分之四計算之相當於租金之不當得利，即有理由。
  （五）綜上所述，原告依所有物返還請求權訴請被告將坐落系爭土地如附圖編號Ｂ
        所示面積四五平方公尺之平房、編號Ｃ所示面積三平方公尺之花台拆除，及
        將編號Ｄ所示面積六九平方公尺、編號Ｅ所示面積三一平方公尺之水泥地剷
        除，並將上開土地返還予原告；及依不當得利之法律關係請求被告給付十五
        萬二千七百五十四元，及自九十三年七月一日起至交還系爭土地之日止，按
        年給付依占用面積一四八平方公尺，按該土地當期申報地價百分之四計算之
        相當於租金之利益，即有理由，應予准許。其逾此部分之請求，尚屬無據，
        應予駁回。
  （六）本判決主文第一項所命之給付，原告陳明願供擔保，聲請宣告假執行，核無
        不合，爰酌定相當擔保金額准許之。
六、據上論結，本件原告之訴為一部有理由，一部無理由，依民事訴訟法第七十九條
    、第三百九十條第二項，判決如主文。
中　　　華　　　民　　　國　　九十四　　年　　　五　　　月　　二十六　　日
                                      臺灣臺中地方法院民事第四庭
~B法　官　張恩賜
右為正本係照原本作成。
如對本判決上訴，須於判決送達後二十日內向本院提出上訴狀（須附繕本）。
中　　　華　　　民　　　國　　九十四　　年　　　五　　　月　　二十六　　日
~B書記官　陳麗卿
